【裁判字號】    91,訴,251
【裁判日期】    920127
【裁判案由】    分割共有物
【裁判全文】
臺灣宜蘭地方法院民事判決  九十一年度訴字第二五一號
    原      告  戊○○
    被      告  丁○○
                丙○○
    訴訟代理人  甲○○
    被      告  乙○○
右當事人間請求分割共有物事件，本院判決如左：
    主    文
兩造共有坐落宜蘭縣五結鄉○○段六七０地號、地目田、面積二三五０平方公尺之土
地，分割如附圖乙案所示（Ａ）部分面積一一七五平方公尺歸被告丁○○、乙○○、
甲○○、丙○○四人取得，並依原應有部分比例保持共有；（Ｂ）部分面積一一七五
平方公尺歸原告取得。
訴訟費用被告丁○○、丙○○、甲○○、乙○○各負擔八分之一，餘由原告負擔。
    事    實
甲、原告方面：
一、聲明：如主文所示。
二、陳述：
（一）、坐落宜蘭縣五結鄉○○段六七０地號、地目田、面積二三五０平方公尺之土
        地（下稱系爭土地）為兩造所共有，應有部分比例為原告八分之四，被告丁○○、乙○○、甲○○、丙○○各八分之一。查兩造間就系爭土地並無不為
        分割之約定，亦無因使用目的不能分割之情形，惟因各共有人間彼此意見互
        異，無法達成協議分割，故而提起本訴。
（二）、系爭土地原屬兩造之被繼承人林梓所有，於民國八十八年五月四日林梓死亡
        後，系爭土地乃由兩造及訴外人陳林佐惠、林寶玉、李林旦華等八人共同繼
        承，嗣因訴外人陳林佐惠、林寶玉、李林旦華分別將系爭土地之應有部分贈
        與移轉予原告，故原告持分由八分之一增為八分之四。因系爭土地是在農業
        發展條例修正施行前之八十八年五月四日即由原告與上開共有人共同繼承，
        依農業發展條例第十六條第四款：「本條例中華民國八十九年一月四日修正
        施行前之共有耕地，得分割為單獨所有。」之規定，系爭土地自得分割為單
        獨所有。
（三）、被告所主張「臨通行道路之中心點，以南北方向分割為雙方各一一七五平方
        公尺，不考慮地上物之分割方案（即附圖甲案）。」並不可採，蓋系爭土地
        上現有兩造之建物，若依臨通行道路之中心點為分割，必致原告所有建物（
        即門牌號碼宜蘭縣五結鄉○○路八六之一號房屋），其中相鄰之一０．九六
        平方公尺坐落在被告所分得之土地上〔即附圖甲案所示編號（１）之位置〕
        ，而必須拆除，此非但無利於被告，且有害於社會經濟，對全體共有人更無
        實益。
（四）、按分割共有物，除公平原則外，亦應依共有物之性質，斟酌其分割後之經濟
        效用，而為適當之分配。查系爭土地上宜蘭縣五結鄉○○段二二四建號之農
        舍（門牌號碼為：宜蘭縣五結鄉○○路八六、八六之一號）是被告甲○○及
        原告經林梓同意後，所共同出資建造之農舍（八十一年二月十七日保存登記
        ），然因系爭土地在林梓名下，因此該農舍方以林梓之名義為登記，惟實際
        上該房屋是由被告甲○○及原告雙方各分住一半〔系爭房屋雖為同一建號，
        但建造時即設計為兩戶使用，並以中間壁為界，各有自己出入之大門及庭院
        ，並有二個門牌號碼，其中於附圖乙案所示（Ａ）部分土地上之「八六號」
        建物為被告甲○○之住所、（Ｂ）部分土地上之「八六號之一號」建物為原
        告之住所。〕，且該農舍之坐落位置，係由被告甲○○及原告共同徵詢林梓
        之同意後決定，並非原告單方面之決定致使房屋未坐落在土地的正中央，況
        誤差之面積只有一０．九六平方公尺而已，故被告甲○○事後不得違反建造
        當時雙方之共同決定，而以附圖所示甲案來拆除原告之房屋。反之，為使建
        物所有權與土地所有權合而為一，以二二四建號建物之中間壁為基準，依附
        圖乙案所示之分割方法分割系爭土地，始符公平及經濟原則。
三、證據：提出土地登記謄本三件、建物登記謄本一件、土地建物異動清冊一件為證
    ，並聲請至現場勘測。
乙、被告丁○○、丙○○、甲○○方面：被告未於言詞辯論期日到場，惟據其於準備
    期日到場所為之陳述略以：
一、聲明：駁回原告之訴。
二、陳述：本件係分割土地，則分割方式當以土地為優先考慮，而非以地上物是否取
    其中心點為考量，故應以系爭土地臨通行道路之中心點為準，以南北方向分割如
    附圖甲案所示，由兩造各自擁有一一七五平方公尺之土地，以利系爭土地日後之
    使用與分配。
三、證據：聲請至現場勘測。
丙、被告乙○○方面：被告未於準備期日及言詞辯論期日到場，惟據其所提出書狀之
    陳述略以：
一、聲明及陳述：同意以兩間房子的中間壁分割，不足的面積由房屋後方之農地面積
    伸縮，並願與被告甲○○等人維持共有。
二、證據：未為任何舉證。
丁、本院依兩造之聲請至現場勘驗，並囑託宜蘭縣羅東地政事務所派員會同測量，製
    作複丈成果圖。
    理    由
一、本件被告均未於言詞辯論期日到場，核無民事訴訟法第三百八十六條各款所列情
    形，爰依原告聲請，由其一造辯論而為判決。
二、原告起訴主張：系爭土地為兩造所共有，應有部分比例為原告八分之四，被告丁○○、乙○○、甲○○、丙○○各八分之一。查兩造間就系爭土地並無不為分割
    之約定，亦無因使用目的不能分割之情形，惟因各共有人間彼此意見互異，無法
    達成協議分割，故提起本訴，請求依訴之聲明（即本判決主文第一項）所示之分
    割方法分割系爭土地等情。被告丁○○、丙○○、甲○○方面則以：本件係分割
    土地，則分割方式當以土地為優先考慮，而非以地上物是否取其中心點為考量，
    故應以系爭土地臨通行道路之中心點為準，以南北方向分割如附圖甲案所示，由
    兩造各自擁有一一七五平方公尺之土地，以利系爭土地日後之使用與分配等語，
    資為抗辯。被告乙○○方面則陳稱：同意以兩間房子的中間壁分割，不足的面積
    由房屋後方之農地面積伸縮，並願與被告甲○○等人維持共有等語。
三、原告主張：系爭土地為兩造所共有，應有部分比例為原告八分之四，被告丁○○
    、乙○○、甲○○、丙○○各八分之一；兩造間就系爭土地並無不為分割之約定
    等情，業據其提出土地登記謄本三件、土地建物異動清冊一件為證，且為被告所
    不爭執，自堪信為真實。又系爭土地狹長，前方接寬約六公尺之柏油農路，前段
    坐落二棟有獨立出入門口之水泥磚造建物（建號為宜蘭縣五結鄉○○段二二四號
    ，門牌號碼則分別為宜蘭縣五結鄉○○路八十六號、八十六之一號），其中門牌
    號碼八十六號之建物為被告甲○○所住、門牌號碼八十六之一號為原告所住等情
    ，除有原告所提出之建物登記謄本一件附卷可佐外，亦據本院至現場履勘並囑託
    宜蘭縣羅東地政事務所測量，製有勘驗筆錄、相片及複丈成果圖在卷可稽，復為
    兩造所不爭執，亦可認定屬實。
四、按各共有人，得隨時請求分割共有物，但因物之使用目的不能分割或契約訂有不
    分割之期限者，不在此限；每宗耕地分割後每人所有面積未達○‧二五公頃者，
    不得分割，但本條例八十九年一月四日修正施行前之共有耕地，得分割為單獨所
    有，民法第八百二十三條第一項、農業發展條例第十六條第四款分別定有明文。
    查系爭土地屬特定農業區、農牧用地、田、面積二三五０平方公尺之農地，且原
    屬兩造之被繼承人林梓所有，嗣林梓於八十八年五月四日死亡後，系爭土地乃由
    兩造及訴外人陳林佐惠、林寶玉、李林旦華等八人共同繼承，其後陳林佐惠、林
    寶玉、李林旦華分別將其所有之應有部分贈與移轉予原告，原告之應有部分遂由
    八分之一增為八分之四等情，有原告所提出之土地登記謄本三件、建物登記謄本
    一件、土地建物異動清冊一件在卷可稽，復為被告所不爭執，自堪認定屬實。依
    此，足見兩造於八十八年五月四日即已成為系爭土地之共有人，則依前舉農業發
    展條例之規定，即便系爭土地分割後每人所有面積未達○‧二五公頃，仍得加以
    分割。換言之，系爭土地依其使用目的，並無不能分割之情事。次查，兩造並未
    有不分割系爭土地之約定乙節，亦已認定如前。從而，兩造既無法就系爭土地達
    成分割之協議，依首揭民法之規定，原告訴請分割系爭土地，即屬有據。
五、按定共有物分割之方法，固可由法院自由裁量，但仍應斟酌各共有人之意願、共
    有物之性質、經濟效用及全體共有人之利益等情形，為適當公平之分割；分割共
    有物，以消滅共有關係為目的，法院裁判分割共有土地時，除因該土地內部分土
    地之使用目的不能分割（如為道路）或部分共有人仍願維持其共有關係，應就該
    部分土地不予分割或准該部分共有人成立新共有關係外，應將土地分配於各共有
    人單獨所有，此有最高法院七十四年度第一次民事庭會議決議（二）及同院六十
    九年台上字第一八三一號判例意旨可資參照。故本件尚應審究：何種分割方式最
    能維持共有人之權益及相互間之公平，並確保系爭土地於分割後仍能發揮其經濟
    價值？經查：
（一）、坐落於系爭土地上建號宜蘭縣五結鄉○○段二二四號，門牌號碼為宜蘭縣五
        結鄉○○路八十六號、八十六之一號之兩棟建物分別屬於被告甲○○、原告
        之居住處所等事實，既已認定如前，且上開建物係以雙併方式興建，於八十
        年九月十八日建築完成，並於八十一年二月十七日完成登記，整體建物尚屬
        新穎等情，亦有建物登記簿謄本及相片在卷可證，則於分割系爭土地時，即
        應考量保存上開二建物。從而，本件情形，審酌原告訴之聲明（即本判決主
        文第一項）所示之分割方案，係以前述二建物之中間壁為基準，確實能夠保
        存該二建物及其對外之聯絡通道，使系爭土地及其上建物之經濟效能充分發
        揮；兩造所分得之土地面積與其應有部分比例相符、被告均同意就分得部分
        之土地仍維持共有、被告乙○○亦主張採取「以兩間房子的中間壁分割，不
        足的面積由房屋後方之農地面積伸縮。」之分割方案等情，本院認為原告就
        系爭土地所主張之前述分割方案，最能維持兩造之權益與公平，自屬可採。
（二）、至於被告丁○○、丙○○、甲○○雖辯稱「本件係分割土地，則分割方式當
        以土地為優先考慮，而非以地上物是否取其中心點為考量，故應以系爭土地
        臨通行道路之中心點為準，以南北方向分割如附圖甲案所示，由兩造各自擁
        有一一七五平方公尺之土地，以利系爭土地日後之使用與分配。」云云，惟
        查，若依被告所抗辯之甲案為分割，勢將造成原告所住建物（即門牌號碼八
        六之一號房屋）中，有一０．九六平方公尺之面積坐落在被告所分得土地上
        〔即附圖甲案所示編號（１）之位置〕而必須拆除之結果，此非但無利於被
        告，且有害於社會經濟。其次，附圖甲、乙兩案之分割方法，兩造所分得之
        土地面積均為一一七五平方公尺，彼此所應擁有之面積並未減損，二方案之
        差別在於依乙案為分割後，兩造分得土地之界線無法成一直線，然因系爭土
        地狹長，平均分配之結果，附圖乙案所示曲折處（即Ｂ、Ｃ直線間）之距離
        約僅二公尺（依附圖所示之比例尺計算），而曲折後之直線距離仍有四十公
        尺以上（依附圖所示之比例尺計算），足見該曲折對於兩造所分得土地之運
        用，尚未造成嚴重影響。因此，本件情形，衡量確保系爭土地上建物存續之
        利益與分割界線為曲線之不便後，顯然以原告所主張之分割方法較能發揮系
        爭土地及其上建物之經濟效能，被告上開抗辯核與首揭決議之意旨有違，自
        非可採。
六、綜上所述，原告訴請將兩造共有之系爭土地，分割如訴之聲明（即本判決主文第
    一項）所示，為有理由，應予准許。
七、末按分割共有物之訴，核其性質，兩造本可互換地位，本件原告之起訴雖於法有
    據，然被告之應訴乃法律規定所不得不然，其所為抗辯自為伸張或防衛權利所必
    要，是以本院認為本件訴訟費用應依兩造分割所得利益（即兩造就系爭土地各自
    享有之應有部分）之比例來分擔，較為公允，爰諭知如主文第二項所示。
八、據上論結，本件原告之訴為有理由，依民事訴訟法第三百八十五條第一項、第七
    十八條、第八十一條第二款、第八十五條第一項後段，判決如主文。
中      華      民      國    九十二    年      一      月    二十七    日
                                臺灣宜蘭地方法院民事庭
~B審判長法官  楊麗秋
~B法      官  郭淑珍
~B法      官  劉家祥
右為正本係照原本作成。
如對本判決上訴，須於判決送達後廿日內向本院提出上訴狀(須附繕本)。
中      華      民      國    九十二    年       一     月     二十八   日
~B法院書記官  邱淑秋


司法院資訊處製作；財團法人民間司法改革基金會備份。
